最高法院刑事判決　　　　　　　　　　　　　　　九十一年度台上字第三四二八號
　　上　訴　人　甲○○
右上訴人因違反藥事法案件，不服台灣高等法院中華民國八十九年三月三十一日第二
審更審判決（八十八年度上更(一)字第七六六號，起訴案號：台灣台北地方法院檢察署
八十五年度偵字第二七０三七號），提起上訴，本院判決如左：
    主  文
原判決撤銷，發回台灣高等法院。
    理  由
本件原判決認定：上訴人甲○○係台北市○○路二四六巷六十二號四樓康都國際有限
公司（以下簡稱康都公司）負責人，明知其公司之營業登記範圍為保險套（不含消毒
藥劑）、禮品之買賣、經銷及一般進出口貿易業務（許可業務除外），竟於民國（下
同）八十四年四月間未經行政院衛生署核准，而在其公司擅自製造含有局部止療之M-
enthol（薄荷油）及局部刺激之 Camphor（樟腦）等藥品成分之偽藥「旺情水清涼潤
滑劑」，並標示用法及效果：行房事前龜頭噴兩次，一分鐘亦可洗去，仍可保長效四
十｜五十分鐘，若不洗有潤滑及預防發炎效果，屬誨淫藥品，並於八十五年十月一日
販賣該偽藥予耐挺國際企業有限公司（以下簡稱耐挺公司）三百瓶，轉售其他零售商
而違反公司不得經營登記範圍以外業務之規定，先於八十四年六月十四日在其上開公
司為台北市政府衛生局查獲，又於八十五年八月二十六日經基隆市衛生局在基隆市○
○路十六號一樓詠菘商店查獲販售旺情水清涼潤滑劑四瓶，再循線查獲甲○○等情，
因而撤銷第一審關於甲○○部分不當之判決，改判依牽連關係從一重論處上訴人甲○
○製造偽藥罪刑，固非無見。
惟查公司法第十五條經九十年十一月十二日修正公布後，有關原該條第一項規定公司
不得經營登記範圍以外之業務部分已經刪除，原判決未及比較適用刑事訴訟法第三百
零二條第四款之規定，仍援引該法第十五條第三項之規定論科，即有未合。次查本件
上訴人甲○○所製售之旺情水潤滑劑，經第一審法院囑託行政院衛生署藥物食品檢驗
局鑑定結果，並無麻醉、男性荷爾蒙或預防發炎之西藥成分（見一審卷第三十七、三
十八、四十二、四十三頁），又證人李輝塘亦證稱：未驗出有中藥成分（一審卷第七
十八頁），似此情形，能否徒憑同衛生署中醫藥委員會鑑定：「依其（標示）使用方
法及所稱療效判解，係屬誨淫藥品」，或同衛生署覆函謂：「依藥事法規定稽查結果
（指檢查有無核准查驗登記及原核准查驗登記或規定是否相符），應屬誨淫藥品」（
一審卷第二十、六十頁），逕認其即為藥事法所規定之藥品或藥物，非無疑問。另上
訴人甲○○辯稱：上開潤滑劑係以薄荷油及樟腦為原料所製造云云，究竟該潤滑劑有
無藥物或藥品之成分，又薄荷油及樟腦是否即為藥品之一種？事實均欠明瞭，本院前
審發回意旨，已予指摘，原判決僅以「……依中華藥典記載 Menthol（薄荷油）為局
部止療藥， Camphor（樟腦）為局部刺激藥，係屬藥品之一種，有行政院衛生署中醫
藥委員會八十九年一月十五日衛中會藥字第八九０００一六三號函暨附送之中華藥典
第四版影本附卷可稽，即認上訴人製造者為誨淫藥品，亦嫌速斷，且似與吾人對「薄
荷油」及「樟腦」並非藥品之生活經驗有違，實情究何？尚有究明之必要，原審未詳
加調查，遽行判決，仍尚有應調查之證據未予調查之違誤。上訴意旨，指摘原判決不
當，非無理由，應認仍有撤銷發回更審之原因。
據上論結，應依刑事訴訟法第三百九十七條、第四百零一條，判決如主文。
中      華      民      國    九十一    年      六      月     二十     日
                              最高法院刑事第十一庭
                                  審判長法官  呂  潮  澤
                                        法官  白  文  漳
                                        法官  陳  世  雄
                                        法官  孫  增  同
                                        法官  林  開  任
      右正本證明與原本無異
                                              書  記  官
中      華      民      國    九十一    年      六      月    二十四    日
